臺灣桃園地方法院民事判決　　九十年度簡上字第四六號
　　上　訴　人　　乙○○
　　被上訴人　　　甲○○
右當事人間請求給付票款事件，上訴人對於中華民國八十九年十二月五日本院桃園簡
易庭八十九年度桃簡字第六五六號第一審判決提起上訴，本院判決如左：
    主  文
上訴駁回。
第二審訴訟費用由上訴人負擔。
    事  實
甲、上訴人方面：
壹、聲明：求為判決：(一)原判決廢棄。(二)被上訴人應給付上訴人新台幣（下同）二十
          四萬元，及自民國（下同）八十八年十二月十六日起至清償日止，按年息
          百分之六計算之利息。(三)第一、二審訴訟費用由被上訴人負擔。
貳、陳述：除與原判決記載相同者，茲引用之外，補稱：
一、被上訴人所為票據抗辯，並無理由：
    緣本件給付票款事件，按票據法第十三條規定意旨，雖票據債務人不得以自己與
    發票人或執票人之前手間所存抗辯之事由對抗執票人，若以其自己與執票人間所
    存抗辯之事由資為對抗，則非法所不許。惟查，被上訴人所為之票據抗辯原因關
    係事實並不存在。因被上訴人向上訴人承租桃園市○○路○段六十九巷二十四、
    二十五、二十六號廠房，而系爭租賃契約並不因部分租賃標的物（二十四、二十
    六號）拆除而影響其效力，蓋本件並非不可歸責被上訴人事由，致租賃物一部滅
    失，則其所為之終止自非合法，被上訴人應給付票款（被告簽發支票，票號QN
    0000000，金額二十四萬元）以支付租金。
二、被上訴人於本件租賃契約成立之際，確已明知系爭二四號及二六號二間房屋為違
    章建築，二間房屋遭受拆除之危險應由被上訴人負擔：
（一）由社會生活累積的經驗歸納所得之法則，謂之經驗法則；凡日常生活所得之通
      常經驗及基於專門知識所得之特別經驗法則均屬之，法院確定之事實，不得違
      背經驗法則（參照七十九年度第一次民事庭會議決議）。被上訴人於訂約時明
      知二十四及二十六號房屋有隨時遭受拆除危險，被上訴人終止系爭租賃契約並
      不符民法第四三五條之法定要件。
（二）查本件租賃契約，當時就二四、二六號二間房屋租金共計每月三萬元，而就二
      五號則約定為五萬元，又二四及二六號雖僅有一樓，然其面積合計遠比二五號
      大。然查面積較大之二四、二六號二間房屋之房租竟每月僅有三萬元，而二五
      號一間竟即有五萬元之譜，則若非被上訴人對二四、二六號二間房屋於租賃契
      約訂立之際，即知悉該二房屋為違章建築，否則豈有可能就相同地段隔鄰之房
      屋，為如此差異甚鉅之租金約定？
（三）再查二五號之房屋租約於訂立之時，即有經法院公證，而二四、二六號未經公
      證，由此可知，訂約當時被上訴人即明知因該二房屋為違章建築而無法公證，
      此為被上訴人所明知，故租金亦便宜許多。是則，被上訴人就上揭三房屋訂立
      租約之際，即知二四及二六號二間房屋為違章建築，否則豈有可能以顯不相當
      之代價承租，且亦未同二五號房屋般經法院公證。
三、被上訴人終止系爭租賃契約不符要件，自不生終止之效力：
（一）按「租賃關係存續中，因不可歸責於承租人之事由，致租賃物之一部滅失者，
      承租人得按滅失之部分，請求減少租金。前項情形，承租人就其存餘部分不能
      達租賃之目的者，得終止契約。」民法第四百三十五條第一項、二項雖分別定
      有明文，然本件事實並不符上揭條款之要件，被上訴人所為之終止並不合法，
      蓋租賃物滅失係可歸責被上訴人。
（二）本件系爭三間房屋之租賃契約（即二四、二五、二六號房屋為標的）被上訴人
      於訂約時明知二四、二六房屋係違建有隨時被拆除之危險。又於雙方租約第二
      八條約明：「租約期間，乙方（即被上訴人甲○○）不得向甲方（即上訴人乙
      ○○）有任何的要求（除天災外）」，則由此可知，被上訴人以系爭二四、二
      六號房屋因屬違章建築而遭桃園縣政府拆除，而主張終止兩造間就二四、二五
      、二六號等三間房屋之租賃契約，洵屬無據。
（三）又民事法上，首倡契約自由原則，即除違反強制規定或公序良俗外，當事人間
      之約定其效力應優於實體法之規定。則由前亦可知，本件兩造既已約明，本件
      租約期間除天災外之一切損失及危險概由被上訴人吸收，則被上訴人又如何依
      民法第四三五條之規定終止本件租賃契約，而將系爭二四、二六號房屋遭拆除
      之不利益於租賃期間歸諸上訴人負擔？
四、退步言之，查民法第四三五條第二項之規定，須承租人就其餘部分不能達租賃之
    目的者，始得終止全部契約，則本件二五號房屋被上訴人亦自承乃供作辦公室使
    用，而二四、二六乃放置生產器具而使用，則被上訴人，未確實舉證二者間實際
    之關聯性，終止全部租約亦不合法。綜上所陳，系爭租賃部分建物雖遭拆除滅
    失，此係可歸責被上訴人，被上訴人終止租約自不合法，所為票據上之抗辯亦無
    理由。
參、證據：除援用第一審所提證據外，並提出公證書影本乙份。
乙、被上訴人方面：
壹、聲明：求為判決如主文所示。
貳、陳述：除與原判決記載相同者，茲引用之外，補稱：
一、伊所承租之桃園縣桃園市○○路○段六九巷二四、二六號廠房，伊不知係屬違章
    建物，當初房東僅就二十五號建物向法院辦理公證，伊是房客僅是聽從房東之指
    示而已。
二、二四、二十六號廠房被縣政府拆除後，伊公司即無法營運，而搬離現場。
參、證據：提出租賃契約書及現場照片為證物。
    理  由
一、本件上訴人主張伊執有被上訴人簽發，付款人為世華聯合商業銀行桃園分行，發
    票日為八十八年十二月十五日，票號ＱＮ0000000號，面額二十四萬元之
    支票一紙，詎屆期提示未獲付款，爰本於票據關係提起本件訴訟請求判決如聲明
    所示。被上訴人則以伊為經營印刷電路板工廠，向上訴人承租桃園市○○路○段
    六九巷二四、二五及二六號建物，約定租賃期間自八十六年九月十五日至八十九
    年九月十五日止，每月租金八萬元，系爭支票即係於簽訂租賃契約時先行簽發用
    以支付前開租賃物八十九年一月至三月租金，惟查前揭二四、二六號廠房因位於
    河川管制線內，違反建築法及水利法之相關規定，業經桃園縣政府工務局於八十
    八年十月十八日強制拆除在案，致使被上訴人租賃系爭房屋之目的無法達成，乃
    於八十八年十二月間寄發存證信函向上訴人終止系爭租賃契約，系爭租賃契約既
    已終止，伊自得拒付票款等語，資為抗辯。
二、經查：（一）上訴人主張伊執有被上訴人簽發之支票一紙，經提示未獲付款等事
    實，業據其提出支票及退票理由單各一件為證，且為被上訴人所不爭執，堪信為
    真實。（二）按依票據法第十三條之規定，票據債務人只不得以自己與發票人或
    執票人之前手間所存抗辯之事由對抗執票人，若以其自己與執票人間所存抗辯之
    事由資為對抗，則非法所不許，此有最高法院四十六年台上字第一八三五號判例
    參照。本件被上訴人以前揭情詞置辯。依上開說明，被上訴人既為系爭支票之發
    票人，其以自己與上訴人即執票人間所存之抗辯事由對抗上訴人，尚非法所不許
    。被上訴人向上訴人承租桃園市○○路○段六九巷二四、二五、二六號廠房，約
    定租賃期間自八十六年九月十五日起至八十九年九月十五日止，每月租金總額為
    八萬元，系爭支票係被上訴人於簽訂租賃契約時先行簽發作為八十九年一月至三
    月間租金之給付，然系爭租賃物之二四、二六號建物因屬違章建築，業於八十八
    年十月十八日經桃園縣政府工務局拆除，被上訴人並於八十八年十二月間發函向
    上訴人終止系爭租賃契約之事實，有被上訴人所提之房屋租賃契約書、桃園縣政
    府八八府工程字第三一九○號公告、桃園縣政府工務局違章建築拆除通知單、桃
    園永安郵局第七七二號及八五一號存證信函各一件附卷足稽，上訴人就此亦不爭
    執，堪信為真實。是本件應審究者厥為系爭租賃契約之目的是否因前開二四、二
    六號建物之拆除妨害被上訴人對租賃房屋之使用收益。（三）按出租人應以合於
    所約定使用、收益之租賃物，交付承租人，並應於租賃關係存續中保持其合於約
    定使用、收益之狀態；又租賃關係存續中，因不可歸責於承租人之事由，致租賃
    物之一部滅失者，承租人得按滅失之部分，請求減少租金。前項情形，承租人就
    其存餘部分不能達租賃之目的者，得終止契約，民法第四百二十三條、第四百三
    十五條定有明文。系爭租賃物中之二四、二六號建物業經強制拆除，已如前述，
    上訴人則主張被上訴人於承租之初即知該部分為違建之事實，而為被上訴人所否
    認，然被上訴人是否知悉承租房屋屬於違章建築，並不影響其擁有民法第四百二
    十三條、四百三十五條的終止權。故雙方縱然僅就租賃契約中二五號廠房部分作
    成法院公證，被上訴人仍然擁有民法第四百三十五條就整個租賃契約之終止權。
    １、又兩造租賃契約第廿八條固約定「租約期間乙方（即被上訴人）不得向甲方
    （即上訴人）有任何要求（天災例外）」，然此相同約款亦見於被上訴人於八十
    二年九月十五日與訴外人楊阿明（即原告之父）就系爭租賃物中二五號建物（屬
    合法建物，而無遭拆除之風險）簽訂之租賃契約附註條款第三條，足徵該條款之
    目的並非在將二四、二六號建物遭拆除之不利益歸由被上訴人承擔，核其約定之
    真意，應係指「承租人除租賃契約明訂之權利義務外，不得向出租人為額外之請
    求。」２、再兩造訂定系爭契約時，就系爭租賃物所約定之使用、收益目的係為
    經營印刷電路板工廠，為兩造所不爭執，然因二四、二六號建物遭拆除，致使租
    賃物之部分滅失，工廠之產品原料及生產設備均已無處放置，而無從繼續為產品
    之製造，租賃物存餘部分已不能達經營印刷電路板工廠之目的等情，業據證人即
    被上訴人員工林宜正證述確實（詳見原審八十九年九月一日言詞辯論筆錄參照）
    ，上訴人雖主張被上訴人仍得就二五號建物為辦公室之使用，然被上訴人承租系
    爭租賃物之目的在經營印刷電路板工廠，而其租賃範圍達二四、二五及二六號建
    物，其中二四號建物作為原料倉庫，二五號建物作為辦公場所，二六號建物置放
    生產設備，衡諸常情，倉庫與生產設備之放置均為經營工廠之重要設備，今二四
    、二六號建物均經桃園縣政府強制拆除，存餘之二五號建物顯已不足為印刷電路
    板工廠之經營，則該租賃契約之目的即屬不可達，另被上訴人就租賃標的物之空
    間為如何之利用，具有自由決定之權利，其雖將二五號建物作為辦公室使用，然
    此並無礙承租系爭租賃物之整體目的，而不得將系爭租賃物割裂以觀，從而上訴
    人主張二五號建物仍得為辦公室之使用，被上訴人即不得終止系爭租賃契約乙節
    ，容有誤會，殊無足採。綜上所述，倉庫及生產設備之放置為經營工廠不可或缺
    之設置，系爭租賃物二四、二六號建物既遭拆除滅失，而不得供作倉庫及放置生
    產設備使用，租賃目的顯不可達，上訴人自八十八年十月份即未能提供合於所約
    定使用、收益目的之租賃物，而此債務不履行之責任乃因不可歸責於被上訴人之
    事由所致，是被上訴人依四百三十五條第二項之規定，於八十八年十二月間發函
    向上訴人終止系爭租賃契約，應屬合法，上訴人於八十八年十二月十四日收受被
    上訴人終止租約之存證信函，此有存證信函及回執各一紙為證，應認兩造間房屋
    租約於八十九年十二月十四日即已合法終止，被上訴人自無給付本件票款即系爭
    租賃物八十九年一月至三月間之租金之義務。從而，上訴人主張被上訴人應給付
    系爭票款及利息，顯於法不合，應予駁回。
三、綜上所述，本件上訴人主張本於票據關係請求被上訴人給付票款，被上訴人本於
    票據原因關係抗辯雙方債權債務關係不存在，上訴人無理由請求給付票款，為有
    理由。是則上訴人主張被上訴人應給付票款及遲延利息，自屬無據，為無理由，
    不應准許。原審為上訴人敗訴之判決，並無不合。上訴意旨指摘原判決不當，求
    予廢棄改判，為無理由，應予駁回。
四、本件事證明確，兩造其餘攻擊防禦方法及舉證，核與判決之基礎無影響，毋庸一
    一論列，併此敘明。
據上論結，本件上訴為無理由，依民事訴訟法第四百三十六條之一第三項、第四百四
十九條第一項、第七十八條，判決如主文。
中　　　華　　　民　　　國　　九十一　　年　　　一　　　月　　　八　　　日
                                    臺灣桃園地方法院民事第一庭
~B審判長法官　 郭琇玲
~B　　　法官　 黃若美
~B　　　法官　　張益銘
右正本證明與原本無異
不得上訴。
中　　　華　　　民　　　國　　九十一　　年　　　一　　　月　　　八　　　日
~B　　　法院書記官　卓清和
